【裁判字號】    99,上訴,1776
【裁判日期】    991224
【裁判案由】    妨害投票
【裁判全文】
臺灣高等法院高雄分院刑事判決        99年度上訴字第1776號
上  訴  人
即  被  告  黃明祥
上列上訴人因妨害投票案件，不服臺灣澎湖地方法院99年度選訴
字第10號中華民國99年9 月21日第一審判決（起訴案號：臺灣澎
湖地方法院檢察署99年度偵字第40號），提起上訴，本院判決如
下：
    主  文
上訴駁回。
    事  實
一、黃明祥並無實際遷徙住所之真意，竟於澎湖縣第16屆縣長、
    鄉長、第17屆縣市議員選舉前，意圖使澎湖縣望安鄉鄉長候
    選人葉忠入、第5 選舉區縣議員候選人葉明縣當選，基於使
    投票發生不正確結果之犯意，請託不知情之俞喜盛提供澎湖
    縣望安鄉將軍村39之1 號處所供其設籍，並委請俞喜盛於民
    國98年2 月25日前往澎湖縣望安鄉戶政事務所，代辦自原戶
    籍地即澎湖縣馬公市○○里○○路92巷5 號，遷至澎湖縣望
    安鄉將軍村39之1 號之手續，使該戶政事務所承辦人將此遷
    移事項登載於戶籍登記簿上，而以此形式上將戶籍虛偽遷移
    至選舉區，實際並未居住於設籍處（即俗稱幽靈人口）之方
    式，迨設籍滿4 個月後，取得澎湖縣第16屆望安鄉鄉長、第
    17屆第5 選舉區縣議員選舉之投票權，並因而編入該選舉區
    之選舉人名冊，且經公告確定。黃明祥旋於98年12月5 日前
    往投開票所領票，並投票選舉望安鄉鄉長，及第5 選舉區縣
    議員，使上開選舉之投票發生不正確之結果。
二、案經澎湖縣政府警察局移送臺灣澎湖地方法檢察署檢察官偵
    查起訴。
    理    由
壹、證據能力部分：
一、卷附被告黃明祥之戶籍資料、遷入戶籍登記申請書、查訪遷
    入戶籍人口表、第16屆縣長、第17屆縣議員及第16屆鄉長選
    舉澎湖第103 投票所（望安鄉將軍村）選舉人名冊，均屬書
    證，並無傳聞法則之適用，亦無其他不得做為證據之事由，
    均有證據能力。
二、按傳聞法則之重要理論依據，在於傳聞證據未經當事人之反
    對詰問予以核實，乃予排斥，惟若當事人已放棄對原供述人
    之反對詰問權，於法院審判時表明同意該等傳聞證據可作為
    證據，基於證據資料愈豐富，愈有助於真實發現之理念，並
    貫徹刑事訴訟法修法加重當事人進行主義之精神，確認當事
    人對於證據能力有處分權之制度，傳聞證據經當事人同意作
    為證據，法院認為適當者，亦得為證據。另當事人於調查證
    據時，對於傳聞證據表示「沒有意見」、「對於證據調查無
    意見」，而未於言詞辯論終結前聲明異議，應視為已有將該
    等傳聞證據採為證據之同意，此刑事訴訟法第159 條之5 定
    有明文。檢察官及被告於本院準備程序及審判期日時，已表
    示對於全案卷證傳聞證據之證據能力均無意見，且同意作為
    本案之證據（見本院卷第18至19頁、第27頁），依刑事訴訟
    法第159 條之5 之規定，檢察官及被告已同意本案傳聞證據
    均有證據能力，本院斟酌該等證據並非非法取得，亦無證明
    力明顯過低之情形，是該等證據，均得採為證據。
貳、實體部分：
一、訊據上訴人即被告黃明祥（下稱被告）矢口否認上開犯行，
    辯稱：伊女友俞安秋因工作需要，有時會前往望安，伊大約
    每隔2 個月，會陪同女友前往，為節省搭船交通費用，因此
    將戶籍遷至望安，伊並無妨害投票犯意云云。經查：
  (一)被告請託俞喜盛（即俞安秋之父親）提供澎湖縣望安鄉將軍
    村39之1 號處所供其設籍，並委請俞喜盛於98年2 月25日前
    往澎湖縣望安鄉戶政事務所，為其代辦自原戶籍地即澎湖縣
    馬公市○○里○○路92巷5 號，遷至澎湖縣望安鄉將軍村39
    之1 號之手續，迨設籍滿4 個月後，取得澎湖縣第16屆望安
    鄉鄉長、第17屆第5 選舉區縣議員選舉之投票權，並於98年
    12月5 日前往投開票所領票，投票選舉望安鄉鄉長及第5選
    舉區縣議員等情，為被告所是認，並有相符之被告戶籍資料
    、遷入戶籍登記申請書、望安鄉將軍村選舉人名冊附卷可稽
    ，是上開事實，堪以認定。
  (二)被告雖辯稱：伊係因為須陪同女友前往望安，為節省來往望
    安的船費而遷移戶籍，伊並無妨害投票之故意云云。惟本院
    基於下述理由，認被告上開辯解，並不可採：
  1.被告自陳：伊遷移戶籍後，實際上並未居住在望安，乃居住
    在馬公。事實上伊自國中2 年級起迄今，均長期居住在澎湖
    縣馬公市○○里○○路92巷5 號住處，平日是在馬公市○○
    路、仁愛路交岔路口之小吃攤販售黑輪、香腸等食品。伊女
    友也是住在馬公，有時因為業務需要，女友會去望安出差，
    伊會陪她去，伊等去望安都是當天來回，並未在望安過夜等
    語（見警卷第3 頁，偵卷第7 頁，原審卷第14、50頁，本院
    卷第17、27頁）。證人即被告之女友俞安秋亦證稱：被告遷
    移戶籍後，並未住過將軍澳戶籍地址，被告除了陪伊去望安
    外，與望安並無其他地緣關係等語（見原審卷第49頁）。由
    此堪認，被告之生活重心均在馬公市，並未實際居住望安鄉
    將軍村，被告對於望安鄉之地方事務並不熟悉，由何人擔任
    望安鄉長或縣議員，自與被告毫無關連。
  2.再由被告陳稱：伊平常都居住馬公，對於望安的縣議員、鄉
    長候選人都不認識。伊會投票給葉忠入、葉明縣，是因為他
    們在馬公的競選辦公室就在陽明路上，伊只知道他們等語（
    見原審卷第51頁、本院卷第31頁），益見被告並不清楚望安
    選情，不瞭解候選人之政見內容，與候選人葉忠入、葉明縣
    亦無認識、往來。然被告卻於98年12月5 日，在澎湖地區已
    起東北季風，海象不穩，並非可以舒適搭船之冬季，特地花
    費時間、金錢，專程搭船往返馬公、望安，投票支持自稱只
    有看過候選人競選辦公室，其餘並無任何關聯之候選人葉忠
    入、葉明縣，顯與一般常情有違。
  3.另由馬公第三漁港至望安之船資，「南海之星」全票單程為
    新台幣（下同）275 元，「恆安壹號輪」全票單程為189 元
    ，設籍於望安居民則均為單程5 元等情，業據澎湖縣政府於
    99年5 月27日以府建商字第0990024784號函覆在卷（見原審
    卷第22至23頁）。而被告於99年1 月25日偵查中陳稱：伊自
    遷移戶籍後，僅去過望安4 次（見偵查卷第7 頁）；於原審
    準備程序時陳稱：平均每2 個月陪女友去望安1 次等語（見
    原審卷第14頁）。倘以最有利於被告之計算方式，即以被告
    每2 個月往返馬公、望安1 次，均搭乘「南海之星」計算，
    被告1 年往返馬公、望安6 次，所得節省之船資為3,240 元
    。而現今政府機關、金融機構欲送達民眾之文件，除非當事
    人另有陳報送達處所，否則均係向民眾之戶籍地址送達，此
    為一般民眾所週知。被告將戶籍自實際居住地之澎湖縣馬公
    市○○里○○路92巷5 號，遷徙至位屬偏遠、無人居住之澎
    湖縣望安鄉將軍村39之1 號（見警卷第7 頁），將可能造成
    漏失收受繳稅或退稅通知單、兵役通知、監理站裁罰通知、
    銀行催繳通知等各項重要文件之後果，增添諸多不便，甚至
    將導致權益受損之嚴重結果。兩相權衡之下，被告每年可得
    節省之船資僅3 千餘元，卻大費周章託人遷移戶籍，而此遷
    移戶籍之結果，將可能造成如前所述之嚴重後果。職是，倘
    若被告非為虛偽遷徙戶籍取得投票權而為投票，何須於選舉
    前不到1 年之際，將戶籍遷徙至望安鄉將軍村？
  4.至於證人俞安秋於原審審理時證稱：因為是遷徙戶籍後第1
    次選舉，被告才會陪伊回去投票，因為父親任職望安鄉公所
    ，才會決定支持當時的鄉長葉忠入云云（見原審卷第49頁）
    。惟本院審酌被告與證人係男女朋友關係，且為被告代辦遷
    移戶籍手續之俞喜盛，即為證人俞安秋之父親，證人俞安秋
    不願此事與伊及伊父親有所牽連，自有迴護被告之動機。是
    故，證人俞安秋上開所述，即屬迴護被告之飾詞，且與事實
    不符，自不足憑採。
  (三)綜上所述，被告並無實際遷徙住所之真意，僅意在支持候選
    人葉忠入、葉明縣，且於虛偽遷移戶籍後，前往投票支持，
    自屬違反民主運作、地方自治之精神。是本案事證已臻明確
    ，被告所辯均係事後卸責之詞，不足採信，其犯行洵堪認定
    ，應予依法論科。
二、核被告黃明祥所為，係犯刑法第146 條第2 項意圖使特定候
    選人當選，以虛偽遷徙戶籍取得投票權而為投票罪。原審以
    被告罪證明確，因而依刑法第146 條第2 項、第41條第1 項
    前段、第37條第2 項，公職人員選舉罷免法第113 條第3 項
    ，刑法施行法第1 條之1 等規定，審酌被告以虛報遷入戶籍
    ，即所謂「幽靈人口」之方式，而取得望安鄉將軍村之選舉
    權而參與投票，影響選舉之純正、公平及正確性，及其犯後
    飾詞否認犯行，尚無悔意等一切情狀，因而量處有期徒刑6
    月，並諭知如易科罰金，以1 千元折算1 日之易科罰金折算
    標準。復敘明被告係犯刑法分則第6 章之妨害投票罪，且宣
    告有期徒刑以上之刑，爰依公職人員選舉罷免法第113 條第
    3 項之規定，併予宣告褫奪公權1 年。經核原判決認事用法
    均無違誤，量刑亦稱允當，被告上訴意旨否認犯罪，而指摘
    原判決不當，為無理由，應予駁回。
據上論結，應依刑事訴訟法第368 條，判決如主文。
本案經檢察官陳國全到庭執行職務。
中    華    民    國    99    年    12    月    24    日
                  刑事第十一庭  審判長法  官  翁慶珍
                                      法  官  石家禎
                                      法  官  孫啟強
以上正本證明與原本無異。
如不服本判決應於收受本判決後10日內向本院提出上訴書狀，其
未敘述上訴理由者，並得於提起上訴後10日內向本院補提理由書
狀（均須按他造當事人之人數附繕本）「切勿逕送上級法院」。
中    華    民    國    99    年    12    月    24    日
                                      書記官  劉鴻瑛
附錄本件判決論罪科刑法條：
刑法第146條：
以詐術或其他非法之方法，使投票發生不正確之結果或變造投票
之結果者，處 5 年以下有期徒刑。
意圖使特定候選人當選，以虛偽遷徙戶籍取得投票權而為投票者
，亦同。
前2 項之未遂犯罰之。

司法院資訊處製作；財團法人民間司法改革基金會備份。
